ACORDAO-COMPLETO-2357931

ACÓRDÃO 8803/2019 ATA 31/2019 - PRIMEIRA CÂMARA

VISTOS, relatados e discutidos estes autos de tomada de contas especial, instaurada em razão da não comprovação da regular aplicação de recursos federais repassados mediante convênio,
ACORDAM os Ministros do Tribunal de Contas da União, reunidos em sessão da Primeira Câmara, ante as razões expostas pelo Relator em:
9.1. julgar irregulares as contas do sr. Carlos Augusto Machado, condenando-o ao pagamento da quantia abaixo relacionada, com a incidência dos devidos encargos legais, calculados a partir da data correspondente até o efetivo recolhimento, na forma da legislação em vigor, nos termos dos arts. 1°, inciso I, 16, inciso III, alínea “c”, 19 e 23, inciso III, da Lei 8.443/1992:
	DATA
	VALOR (R$) 

	8/12/2010
	100.000,00

9.2. fixar o prazo de 15 (quinze) dias, a contar da data da notificação, para que o responsável de que trata o subitem anterior comprove, perante o Tribunal, o recolhimento da referida quantia aos cofres do Tesouro Nacional, nos termos do art. 23, inciso III, alínea “a”, da Lei 8.443/1992 c/c o art. 214, inciso III, alínea “a”, do Regimento Interno do TCU (RI/TCU) ;
9.3. aplicar ao responsável abaixo arrolado a pena de multa prevista no art. 57 da Lei 8.443/1992, de acordo com os valores indicados:
	Responsável
	Valor (R$) 

	Carlos Augusto Machado
	16.000,00

9.4. fixar o prazo de 15 (quinze) dias, a contar da data da notificação, para que o responsável de que trata o subitem anterior comprove, perante o Tribunal (art. 214, inciso III, alínea “a”, e 269 do RI/TCU) , o recolhimento da referida quantia aos cofres do Tesouro Nacional, atualizadas, quando pagas após seu vencimento, monetariamente, desde a data de prolação deste acórdão até a do efetivo recolhimento, na forma da legislação em vigor; 
9.5. autorizar a cobrança judicial das dívidas, caso não atendidas as notificações, nos termos do art. 28, inciso II, da Lei 8.443/1992;
9.6.	autorizar, desde já, caso requerido, o parcelamento das dívidas em até 36 (trinta e seis) parcelas mensais e consecutivas, alertando o responsável de que a falta de pagamento de qualquer parcela importará no vencimento antecipado do saldo devedor, nos termos do art. 26 da Lei 8.443/1992, c/c o art. 217 do Regimento Interno/TCU;
9.7. dar ciência deste acórdão à Procuradoria da República no Estado do Paraná, nos termos do art. 16, § 3º, da Lei 8.443/1992.

Tomada de contas especial instaurada em razão de irregularidades na aplicação dos recursos federais repassados por força d convênio que teve por objeto a construção da Casa Marisqueira e aquisição dos respectivos equipamentos.

Primeira Câmara

Prefeitura Municipal de Antonina - PR.

3. Responsável: Carlos Augusto Machado (XXX.476.699-XX).

13.1. Ministros presentes: Walton Alencar Rodrigues (Presidente), Benjamin Zymler (Relator) e Bruno Dantas.
13.2. Ministro-Substituto convocado: Augusto Sherman Cavalcanti.

BENJAMIN ZYMLER

Cuidam os autos de tomada de contas especial instaurada em razão de irregularidades na aplicação dos recursos federais repassados por força do Convênio 74/2009, celebrado entre o município de Antonina/PR e a Secretaria Especial de Aquicultura e Pesca do Ministério da Agricultura, Pecuária e Abastecimento (Mapa) .
2.	O convênio, no valor de R$ 181.520,42, sendo R$ 4.520,42 a título de contrapartida municipal, com vigência estabelecida de 30/12/2009 a 26/8/2012, teve por objeto a construção da casa da marisqueira com a aquisição de equipamentos com o objetivo de beneficiar os produtos resultantes da pesca artesanal, beneficiando 31 pescadores com uma produção esperada de 2.100 kg/mês (peça 1, p. 76) .
3.	Especificamente, o Plano de Trabalho previa a realização das seguintes ações (peça 1, p. 77) :
	Ação
	Valor (R$) 

	Aquisição de equipamentos para a Casa da Marisqueira
	103.000,00

				Construção da Casa da Marisqueira
	78.520,42

4.	Depois de liberada a primeira parcela dos recursos, no valor de R$ 100.000,00, a liberação da segunda parcela, no valor de R$ 77.000,00, ficou sujeita às seguintes condições do órgão repassador, de 9/6/2011 (peça 2, p. 8) :
	"Embora a licitação para aquisição dos equipamentos tenha sido homologada, recomendamos que a 2ª parcela dos recursos do convênio em tela seja liberada somente quando as obras civis da "Casa da Marisqueira" estiverem em etapa final, com condições de receber para instalação os equipamentos a serem adquiridos. Tais condições deverão ser atestadas pelo fiscal do convênio por meio de vistoria a ser realizada no local."  (grifou-se) . 
5.	Entretanto, mesmo depois de constatado que as obras civis estavam na etapa final, a segunda parcela não foi repassada em razão da expiração da vigência do convênio e da impossibilidade de sua prorrogação ante pendências da municipalidade junto ao Siafi — Sistema de Administração Financeira do Governo Federal, relativas à Regularidade na Prestação de Contas de Recursos Federais (peça 3, p. 9) .
6.	Em visitas às obras em 27/8/2014, o órgão repassador verificou que (peça 3, p. 25) :
	– o convênio não atingiu seu objetivo pois não se verificou o funcionamento da instalação (não havia processamento nem comercialização direta dos produtos provenientes da pesca artesanal) ;
	– não foi possível comprovar, até esse momento, a utilização de parte dos recursos da primeira parcela, no valor de R$ 13.664,25; e 
	– as instalações foram implantadas em terreno de particular.
7.	Foi então promovida a citação do sr. Carlos Augusto Machado, então Prefeito do Município de Antonina/PR (gestão 2009 – 2012) .
8.	Ao apreciar as alegações de defesa apresentadas, a unidade técnica assim se manifestou:
“Em última análise técnica, já após o término da vigência e de forma conclusiva, o ente concedente visitou as obras em 27/8/2014 e, dentre outras impropriedades constatadas, registrou a ausência de documentos comprobatórios necessários ao exame, a execução de itens previstos em desacordo com o aprovado pelo concedente, a inexecução de outros, tais como, serviço de prevenção contra incêndio, colocação de tela nas janelas da área limpa e manipulação, estação de tratamento de efluentes. Alguns equipamentos não foram localizados e outros estavam sendo utilizados em finalidade diversa da pactuada. Diante disso, nos termos do Parecer Técnico 14/2014/SFPA-PR/MPA, de 7/11/2014 (peça 3, p. 7-25) , o ministério assim finalizou, ipssis litteris:
36. Concluindo, sou do parecer que o Convênio não atingiu seu objetivo, posto que, em virtude dos itens já apontados nesse parecer, não há, até esta data, processamento nem comercialização direta dos produtos provenientes da pesca artesanal e aquicultura de pequena escala, que beneficiariam diretamente 31 pescadores (as) que produziriam de 2.100 Kg/mês, conforme Plano de Trabalho do Convênio, fl.ll4, tampouco há equipamentos e instalações suficientes para suportar essa atividade.
37. Também sou de parecer que não foi possível comprovar, até esse momento, a utilização de parte dos recursos da primeira parcela, no valor de R$ 13.664,25 (Treze Mil, Seiscentos e Sessenta e Quatro Reais e Vinte e Cinco Centavos) .
38. As conclusões dos itens 36 e 37 ficam, no meu entendimento, em segundo plano diante da impropriedade referente à documentação do terreno em que foi construída a Casa da Marisqueira, a qual insta seja considerada irregular a aplicação dos recursos repassados pelo MPA por terem sido utilizados, pela Convenente, para construção de obra sobre terreno de particular, cuja dominialidade a Convenente ainda não comprovou por meio do competente Registro de Imóveis, conforme Registro atualizado da matrícula nº 7728 do imóvel obtido junto do Registro de Imóveis da Comarca de Antonina, na data de 07 de novembro de 2014, que segue no Anexo 02.
	...
	EXAME TÉCNICO
O exame técnico ora proposto compreende a análise das alegações de defesa apresentadas pelo responsável citado, tomando como base a irregularidade discorrida no âmbito da preliminar em cotejo com os argumentos e elementos comprobatórios colacionados assim como aqueles já constantes dos autos.
Irregularidade: não atingimento do objetivo do Convênio, em razão de falhas na execução do ajuste; não apresentação da Prestação de Contas Final e não atendimento de diligências do concedente.
...
2.1. Das alegações de defesa do Sr. Carlos Augusto Machado (peça 16) .
2.1.1. Inicialmente, o responsável afirma que o projeto contemplou três fases: a aquisição do terreno com recursos próprios do município, a construção do prédio licitada e concluída e a aquisição de equipamentos pagos e devidamente recebidos, cujo detalhamento se apresenta no Memorando UGT 006/2018 colacionado à peça de defesa (peça 16, p. 4-6) .
2.1.2. Os fatos arrolados ocorreram em 2012, no final do seu mandato. Nos preparativos da prestação de contas dos recursos em tela, depararam-se com a falta de escritura pública de compra e venda do terreno, o que impossibilitou a respectiva averbação no registro de imóveis. A tentativa de regularização perante o vendedor restou infrutífera, uma vez que a esposa do proprietário se negou a assinar a escritura em razão de divórcio litigioso em curso. Diante disso, a apresentação de prestação de contas foi postergada, como também a consecução do projeto, já que previa um convênio com a colônia de pescadores do município para administrá-lo.
2.1.3. Com a nova gestão da prefeitura, toda a problemática foi exposta aos funcionários efetivos da secretaria de administração da prefeitura, com a sugestão de medida judicial para legalização do imóvel, viabilização da prestação de contas do investimento e funcionamento da Casa da Marisqueira. No entanto, apesar de investidas inclusive pessoais perante os servidores municipais, nada aconteceu na gestão que o sucedeu e também na atual.
2.1.4. De toda forma, os recursos foram devidamente aplicados, nos termos devidamente detalhados no memorando anexado, a despeito de não acostadas as notas fiscais com o recibo de acolhimento dos equipamentos por parte do funcionário credenciado à época. Caso este Tribunal não disponha nos autos, solicita dilação de prazo para apresentá-los.
2.1.5. Por derradeiro, ao se colocar à disposição para outros esclarecimentos e aguardar o deferimento de prazo para apresentar, se for o caso, os documentos citados em sua defesa, o Sr. Carlos Augusto Machado finaliza da seguinte forma (peça 16, p. 3) :
Findamos nossos esclarecimentos, repetindo enfaticamente que todos os valores alocados pelo Governo Federal foram devidamente aplicados dentro dos objetivos esperados, quer na construção do imóvel como nas aquisições dos equipamentos, ficando a não conformidade por conta da ausência da lavratura da competente escritura pública que travou todos os atos subsequentes. Os objetivos plenos não foram alcançados em virtude do término do nosso mandato. Infelizmente não saneados pelos nossos sucessores, nada obstante tratar-se, tão somente, de gestões burocráticas/judiciais.
2.2. Da análise das alegações de defesa do Sr. Carlos Augusto Machado.
2.2.1. Os argumentos apresentados pelo Sr. Carlos Augusto Machado não merecem prosperar, porquanto se mostram insuficientes para afastar as irregularidades a ele atribuídas quando da gestão dos recursos públicos federais repassados por força do Convênio 74/2009 sob sua responsabilidade à época, pelas razões fáticas e jurídicas a seguir demonstradas utilizando-se como baliza, inclusive, a documentação lastreada pelo responsável em sua defesa.
2.2.2. Em síntese, o cerne de sua defesa se relaciona com a exposição de motivos e dificuldades encontrados para a regularização do terreno durante o seu mandato, bem como a alegação de inércia das gestões ulteriores em solucionar a problemática. Sobre a execução do convênio propriamente dita, limita-se a assegurar que os recursos foram devidamente aplicados suportando-se em memorando com a mera descrição de fatos e atos administrativos relativos à avença, com pedido de prazo para apresentação de documentos, acaso este Tribunal entenda necessário.
2.2.3. O não atingimento dos objetivos do convênio decorreu não só de pendências documentais referentes à regularização da área em que o objeto foi executado, mas também de irregularidades detectadas e não combatidas pela tese defesa relacionadas com a construção e a operabilidade do empreendimento e com pendências, sobretudo, de ordem documental em sede de prestação de contas, que, uma vez não solucionadas, comprometeram a regular entrega do objeto conveniado ao público alvo, em prol da coletividade, e a adequada comprovação da boa e regular aplicação dos recursos públicos a ele destinados.
2.2.4. De acordo com a jurisprudência deste Tribunal, compete ao órgão concedente dos recursos exigir do convenente, antes da celebração do ajuste, a comprovação da propriedade dos terrenos nos quais serão construídas as benfeitorias. Ademais, é indevida a aprovação de projetos de trabalho em que constem declarações de que as obras serão executadas em propriedades particulares.
2.2.5. Observa-se, pois, que essa regularização está diretamente relacionada com uma pendência documental do ponto de vista formal que, a despeito de imprescindível e de necessária regularização, por si só, não caracteriza dano ao erário ensejador de devolução de recursos ao poder público, mormente diante de um objeto concluído e útil, com o objetivo atendido, o que não é o caso das irregularidades encontradas pelo ministério e tratadas nestes autos.
2.2.6. De acordo com as informações e evidências coligidas pelo poder concedente na fase interna, nos termos do nos termos do Parecer Técnico 14/2014/SFPA-PR/MPA (peça 3, p. 7-25) , a última visita técnica, realizada em 27/8/2014, constatou, além disso, falhas na execução das obras de construção da casa da marisqueira e na aquisição de equipamentos que frustraram o alcance dos objetivos pactuados entre os entes públicos.
2.2.7. ...
2.2.8. Destarte, entende-se que a regularização do terreno, ainda que fosse superada pelas gestões sucessoras, não seria suficiente para afastar as demais irregularidades detectadas de ordem técnica e documental de caráter substancial que comprometeram a demonstração do regular emprego dos recursos públicos a ele confiados e a construção e a operabilidade do empreendimento à altura das expectativas da população local.
2.2.9. Por derradeiro, não há procedência no pedido de dilação de prazo para apresentação de “notas fiscais com o recibo de acolhimento dos equipamentos por funcionário credenciado”, caso o Tribunal não os tenha, tendo em vista que carece de previsão legal e regimental a concessão de prazo de defesa condicionada à necessidade documental desta Corte de Contas, nos moldes solicitados.
2.2.10. Verificada a ocorrência de irregularidades, a defesa do responsável é assegurada por meio de citação e/ou audiência, oportunidade em que devem ser apresentados seus argumentos por escrito, acompanhados de força probatória, no prazo fixado. De mais a mais, conforme preconiza o art. 162 do RI/TCU, “as provas que a parte quiser produzir perante o Tribunal devem sempre ser apresentadas de forma documental, mesmo as declarações pessoais de terceiros”, de modo que a juntada de novos elementos deve ocorrer até o término da fase de instrução processual, nos termos do art. 160, § 1º, do RI/TCU.
2.2.11. Por derradeiro, salvo no caso de a matéria tiver sido examinada de forma expressa e conclusiva, a decisão definitiva, no mérito, em processo de tomada de contas especial, não constituirá fato impeditivo para interposição de recursos previstos nas normas processuais, em especial no art. 277 do Regimento Interno deste Tribunal, ocasião em que é dada ao responsável a oportunidade de apresentar novos argumentos e elementos comprobatórios a serem conhecidos e apreciados, uma vez preenchidos os requisitos de admissibilidade recursais.
2.2.12. Destarte, em face do esposado, inexistindo elementos novos, tampouco provas robustas a elidir os fatos irregulares constatados, as alegações de defesa do Sr. Carlos Augusto Machado devem ser integralmente rejeitadas.
Realizado o exame acerca das alegações de defesa apresentadas pelo responsável, por último, no que se refere à ocorrência da prescrição da pretensão punitiva deste Tribunal, consoante o incidente de uniformização de jurisprudência deliberado no Acórdão 1441/2016-TCU-Plenário, da relatoria do Ministro Benjamin Zymler, aplica-se o prazo prescricional de dez anos previsto no art. 205 do Código Civil vigente, a contar da data de ocorrência do fato tido por irregular.
No presente caso, considera-se o ato irregular praticado em 27/8/2014, tomando como parâmetro a data da visita técnica em que, inicialmente, o poder público tomou ciência das irregularidades que deram causa ao prejuízo em testilha (peça 3, p. 7) . Já o ato que ordenou a citação dos arrolados ocorreu em 12/3/2018 (peça 12) , antes, portanto, do transcurso de dez anos entre esse ato e os fatos impugnados.
Sendo assim, reconhecida a interrupção do prazo prescricional, conforme preconiza o art. 202, inciso I, do Código Civil vigente, inexiste no presente processo óbice ao exercício da ação punitiva por parte deste Tribunal.
Destarte, ante a análise acima dispendida, é medida que se impõe a rejeição das alegações de defesa apresentadas pelo Sr. Carlos Augusto Machado e suas contas julgadas irregulares, condenando-o ao pagamento do débito apurado, com a imposição de multa, ante a alta reprovabilidade da conduta do responsável atentatória à accountability pública.
CONCLUSÃO
Em face da análise promovida, conclui-se que os atos praticados pelo Sr. Carlos Augusto Machado configuraram dano aos cofres públicos federais, no montante original de R$ 100.000,00, devido à frustração total do objetivo do Convênio 74/2009, ocasionada pelas falhas na execução das obras de construção da casa da marisqueira e na aquisição de equipamentos ligados ao empreendimento previsto para o município do Antonina/PR, além da não apresentação da prestação de contas final, mesmo diante das diligências efetuadas pelo ministério.
A boa-fé dos responsáveis deve ser objetivamente analisada e provada no caso concreto, considerando-se a prática efetiva e as consequências de determinado ato à luz de um modelo de conduta comum do homem médio.
No caso ora em exame, em se tratando de processos atinentes à observância da accountability pública, como condição imposta ao agente público de demonstrar que administrou ou controlou os recursos a ela confiados em conformidade com os termos segundo os quais lhe foram entregues, a boa-fé não pode ser presumida, devendo ser demonstrada e comprovada a partir dos elementos que integram os autos, não sendo possível reconhecê-la, portanto.
Tal interpretação decorre da compreensão de que, relativamente à fiscalização dos gastos públicos, privilegia-se como princípio básico a inversão do ônus da prova, pois cabe ao gestor comprovar a boa aplicação dos dinheiros e valores públicos sob sua responsabilidade.
Destarte, desde logo, devem as contas do Sr. Carlos Augusto Machado ser julgadas irregulares, com fundamento nos arts. 1º, inciso I, 16, inciso III, alínea “c”, e § 2º, da Lei 8.443/1992 c/c os arts. 19 e 23, inciso III, da mesma Lei, e com os arts. 1º, inciso I, 209, inciso III e § 5º, 210 e 214, inciso III, do Regimento Interno deste Tribunal, procedendo-se à condenação em débito, com a aplicação da multa prevista no art. 57 da Lei 8.443/1992.
PROPOSTA DE ENCAMINHAMENTO
Diante do exposto, submetem-se os autos à consideração superior, propondo ao Tribunal:
 rejeitar as alegações de defesa apresentadas pelo Sr. Carlos Augusto Machado (CPF: XXX.476.699-XX) ;
 com fundamento nos arts. 1º, inciso I, 16, inciso III, alínea “c” e § 2º, da Lei 8.443/1992 c/c os arts. 19 e 23, inciso III, da mesma Lei, e com arts. 1º, inciso I, 209, inciso III e § 5º, 210 e 214, inciso III, do Regimento Interno deste Tribunal, que sejam julgadas irregulares as contas do Sr. Carlos Augusto Machado (CPF: XXX.476.699-XX) , na condição de Prefeito do Município de Antonina/PR (gestão 2009-2012) ; e condená-lo ao pagamento da quantia a seguir especificada, ...
	Valor original (R$) 
	Data da ocorrência

	100.000,00
	8/12/2010

Valor atualizado até 29/4/2019: R$ 163.050,00
 aplicar ao Sr. Carlos Augusto Machado (CPF: XXX.476.699-XX) a multa prevista no art. 57 da Lei 8.443/...”
9.	O Ministério Público junto ao TCU assim se manifestou:
“Cumpre destacar que a condenação do sr. Carlos Augusto Machado, ex-prefeito de Antonina/PR (gestão 2009/2012) , não deve ter por fundamento a “não apresentação da Prestação de Contas Final”, mas sim as demais irregularidades descritas no ofício citatório (peça 14) , em especial o “não atingimento dos objetivos do Convênio nº 74/2009, (...) em razão de falhas na execução do ajuste, conforme apontado no Parecer Técnico n. 014/2014/SFPA-PR/MPA, de 07/11/2014 (peça 3, p. 7/25, dos autos) ”.
Com efeito, a prestação de contas da primeira parcela do Convênio 74/2009 (Siconv 726886) , única que foi liberada pelo ministério, foi devidamente inserida no Sistema de Gestão de Convênios e Contratos de Repasse do Governo Federal (Siconv) e contempla documentos licitatórios, termos de contratos, notas fiscais e comprovantes de pagamento, entre outros documentos (peças 21 a 28) .
Tal prestação de contas foi examinada pelo concedente, tendo sido rejeitada, em razão das irregularidades apontadas no Parecer Técnico 14/2014/SFPA-PR/MPA (peça 3, pp. 7/25) , conforme se observa do Parecer Financeiro 69/2015-CPC/SPOA/SE/MPA (peça 3, pp. 38/40) .
Nesse sentido, contrariamente ao informado nas instruções às peças 9 e 11, não houve ausência de prestação de contas, sendo que a tomada de contas especial foi instaurada justamente pela não aprovação da prestação de contas apresentada (peça 3, p. 39, e peça 4, p. 14) , em razão, principalmente, das irregularidades na execução física do ajuste, que impediram o alcance do objetivo pactuado.
Considerando-se que as alegações de defesa apresentadas pelo ex-prefeito não descaracterizaram as irregularidades que motivaram a instauração da TCE, suas contas merecem ser julgadas irregulares, com condenação em débito e aplicação de multa.
Registre-se, por fim, que o marco inicial para a contagem do prazo prescricional da pretensão punitiva do Tribunal (10 anos) não deve ser 27/8/2014, como afirmado pelo auditor da Secex/TCE (peça 18, p. 6) , mas sim 26/8/2012, quando se deu o término da vigência do convênio (peça 2, pp. 67/8) . De qualquer modo, não ocorreu a prescrição, cujo prazo foi reiniciado em 12/3/2018, data do despacho que ordenou a citação do responsável, interrompendo a prescrição (peça 12) .”
	É o relatório.

não há

Procurador Júlio Marcelo de Oliveira.

CONVÊNIO. NÃO COMPROVAÇÃO DA REGULAR APLICAÇÃO DOS RECURSOS. CITAÇÃO. CONTAS IRREGULARES. DÉBITO. MULTA.

TOMADA DE CONTAS ESPECIAL (TCE)

Secretaria de Controle Externo de Tomada de Contas Especial (SecexTCE).

Cuidam os autos de tomada de contas especial instaurada em razão de irregularidades na aplicação dos recursos federais repassados por força do Convênio 74/2009, celebrado entre o município de Antonina/PR e a Secretaria Especial de Aquicultura e Pesca do Ministério da Agricultura, Pecuária e Abastecimento (Mapa) .
2.	O convênio, no valor de R$ 181.520,42, sendo R$ 4.520,42 a título de contrapartida municipal, com vigência estabelecida de 30/12/2009 a 26/8/2012, teve por objeto a construção da casa da marisqueira com a aquisição de equipamentos com o objetivo de beneficiar os produtos resultantes da pesca artesanal, beneficiando 31 pescadores com uma produção esperada de 2.100 kg/mês (peça 1, p. 76) .
3.	Especificamente, o plano de trabalho previa a realização das seguintes ações (peça 1, p. 77) :
	Ação
	Valor (R$) 

	Aquisição de equipamentos para a Casa da Marisqueira
	103.000,00

		Construção da Casa da Marisqueira
	78.520,42

4.	Somente foi liberada a primeira parcela dos recursos, no valor de R$ 100.000,00. A liberação da segunda parcela, no valor de R$ 77.000,00, não foi repassada em razão da expiração da vigência do convênio e da impossibilidade de sua prorrogação ante pendências da municipalidade junto ao Siafi — Sistema de Administração Financeira do Governo Federal, relativas à Regularidade na Prestação de Contas de Recursos Federais (peça 3, p. 9) .
6.	Em visitas às obras em 27/8/2014, o órgão repassador verificou que (peça 3, p. 25) :
	– o convênio não atingiu seu objetivo pois não se verificou o funcionamento da instalação (não havia processamento nem comercialização direta dos produtos provenientes da pesca artesanal) ;
	– não foi possível comprovar, até esse momento, a utilização de parte dos recursos da primeira parcela, no valor de R$ 13.664,25; e 
	– as instalações foram implantadas em terreno de particular.
7.	Foi promovida a citação do sr. Carlos Augusto Machado, então Prefeito do Município de Antonina/PR (gestão 2009 – 2012) .
II
8.	O responsável argumenta, em síntese, que (peça 16) :
	– os recursos repassados foram devidamente aplicados;
	– o terreno onde está localizado o empreendimento foi adquirido com recursos municipais, entretanto, a falta de escritura pública impossibilitou a respectiva averbação no registro de imóveis.
9.	Tanto a unidade técnica quanto o Ministério Público junto ao TCU entenderam que as alegações não merecem prosperar e propõem o julgamento pela irregularidade das contas, a condenação em débito pelos valores repassados e a aplicação da multa prevista no art. 57 da Lei 8.443/1992.
III
10.	A respeito, verifico que o primeiro óbice à aprovação das contas reside no fato de que o empreendimento foi erigido em terreno o qual não era de titularidade do Poder Público. Assim, nos termos do Código Civil, a edificação seria do proprietário do imóvel:
“Art. 1.255. Aquele que semeia, planta ou edifica em terreno alheio perde, em proveito do proprietário, as sementes, plantas e construções; se procedeu de boa-fé, terá direito a indenização.” (grifou-se) . 
11.	A exceção da titularidade da edificação construída em imóvel alheio reside no parágrafo único desse dispositivo legal, o qual dispõe que:
“Se a construção ou a plantação exceder consideravelmente o valor do terreno, aquele que, de boa-fé, plantou ou edificou, adquirirá a propriedade do solo, mediante pagamento da indenização fixada judicialmente, se não houver acordo. (grifou-se) . 
12.	Nesses termos, verifica-se que não há como se garantir que a edificação efetuada foi incorporada ao patrimônio público, podendo a discussão acerca de sua titularidade ser judicializada, devendo ainda a municipalidade demonstrar a sua boa-fé para ser indenizada pela edificação ou indenizar o proprietário do terreno, conforme o caso.
13.	Não é por outra razão que o art. 25, inciso IV, da Portaria Interministerial 127/2008, aplicável ao convênio em tela, estabelece como requisito para a celebração de convênios ou contratos de repasse a:
“comprovação do exercício pleno dos poderes inerentes à propriedade do imóvel, mediante certidão emitida pelo cartório de registro de imóveis competente, quando o convênio tiver por objeto a execução de obras ou benfeitorias no imóvel;” (grifou-se) . 
14.	Vislumbro, pois, uma relevante insegurança jurídica acerca do destino das instalações construídas. Digo isso porque, mesmo que elas estivessem sendo destinadas a uma finalidade pública, o que cogito apenas por hipótese, não resta afastada a possibilidade de que a qualquer momento o particular proprietário do terreno as reivindique para si com a destinação que lhe aprouver. 
15.	Ou seja, nessa condição transitória e precária de funcionamento, não há como ser considerada regular a aplicação do dinheiro público nas instalações.
IV
16.	Outro fator que impede a aprovação das contas é a constatação do órgão repassador de que o empreendimento nunca entrou em funcionamento. Nessa linha, foi verificado que cinco freezers adquiridos com recursos do convênio estavam sendo utilizados em finalidade diversa da pactuada (peça 3, p. 23) .
17.	Outrossim, não foram localizados equipamentos supostamente adquiridos no valor de R$ 18.380,00.
V
18.	Como é sabido, a jurisprudência do TCU é firme no tocante à responsabilidade pessoal do gestor pela comprovação da boa e regular aplicação dos recursos federais recebidos mediante convênio ou instrumentos congêneres. Nesse passo, todo aquele que utiliza ou gerencia recursos públicos, por obrigação constitucional e legal, submete-se ao dever de demonstrar o correto emprego dos valores federais, nos termos dos arts. 70, parágrafo único, e 37, caput, da Constituição de 1988 e 93 do Decreto-Lei 200, de 25 de fevereiro de 1967.
19.	Dessa forma, em face da ausência de elementos capazes de demonstrar nos autos a boa e regular aplicação dos recursos em questão e de permitir a conclusão pela boa-fé, alinho-me ao encaminhamento sugerido pela unidade técnica e endossado pelo Parquet especializado, no sentido de julgar irregulares as presentes contas com a condenação solidária dos responsáveis pelos valores impugnados.
20.	Por fim, tendo em vista a reprovabilidade da conduta dos responsáveis, que deixaram de comprovar a regular aplicação dos recursos públicos federais recebidos, infringindo dever legal e constitucional, bem como a magnitude do dano causado, deve ser aplicada, individualmente, a multa prevista no artigo 57 da Lei 8.443/1992, no valor de R$ 16.000,00 (equivalente a cerca de 10% do valor atualizado do débito) .
Ante o exposto, manifesto-me por que o Tribunal aprove o acórdão que ora submeto à apreciação deste Colegiado.
TCU, Sala das Sessões Ministro Luciano Brandão Alves de Souza, em 3 de setembro de 2019.
BENJAMIN ZYMLER 
Relator